ACORDAO-COMPLETO-2506849

ACÓRDÃO 2163/2021 ATA 36/2021 - PLENÁRIO

VISTOS, relatados e discutidos estes autos de representação formulada pelo Ministério Público junto ao TCU, em atuação do Subprocurador-Geral Lucas Rocha Furtado, por meio da qual requer a adoção de "medidas necessárias para determinar, cautelarmente, a suspensão de novas nomeações de militares junto aos conselhos de administração de empresas estatais, empresas e bancos públicos e entidades governamentais, até que o TCU avalie o aumento da participação de militares junto a esses conselhos, em detrimento de servidores públicos civis"; 
ACORDAM os Ministros do Tribunal de Contas da União, reunidos em Sessão Plenária, diante das razões expostas pelo Relator, em: 
9.1. não conhecer da presente representação, pois não satisfeitos os requisitos de admissibilidade previstos nos arts. 235 e 237 parágrafo único do Regimento Interno do TCU e no       art. 103, § 1º da Resolução-TCU 259/2014;
9.2. informar ao representante a prolação deste Acórdão, ressaltando que o Relatório e o Voto que o fundamentam podem ser consultados por meio do endereço www.tcu.gov.br/acordaos; e
9.3. arquivar o presente processo, com fundamento nos arts. 105, da Resolução-TCU 259/2014 e 169, inciso II do Regimento Interno do TCU.

Representação em que se requer a adoção das medidas necessárias a determinar, cautelarmente, a suspensão de novas nomeações de militares junto aos conselhos de administração de empresas estatais, empresas e bancos públicos e entidades governamentais.

Casa Civil da Presidência da República.

3. Representante: Ministério Público junto ao TCU - Subprocurador-Geral Lucas Rocha Furtado

13.1. Ministros presentes: Ana Arraes (Presidente), Walton Alencar Rodrigues, Benjamin Zymler, Augusto Nardes, Aroldo Cedraz, Raimundo Carreiro (Relator), Bruno Dantas, Vital do Rêgo e Jorge Oliveira.
13.2. Ministros-Substitutos presentes: Augusto Sherman Cavalcanti, Marcos Bemquerer Costa e André Luís de Carvalho.

RAIMUNDO CARREIRO

Adoto como relatório, com fulcro no inciso I do § 3º do art. 1º da Lei 8.443/1992, a instrução elaborada pela Secretaria de Fiscalização de Integridade de Atos e Pagamentos de Pessoal e de Benefícios Sociais - Sefip (peça 8) , cujas conclusões foram ratificadas pelos dirigentes da unidade (peça 9) , verbis:
"INTRODUÇÃO 
1.	Tratam os autos de representação encaminhada pelo Ilustre Subprocurador-Geral do Ministério Público junto ao Tribunal de Contas da União, Dr. Lucas Rocha Furtado, requerendo ao Tribunal de Contas da União a adoção de medidas necessárias para determinar, cautelarmente, a suspensão de novas nomeações de militares junto aos conselhos de administração de empresas estatais, empresas e bancos públicos e entidades governamentais, até que o TCU avalie o aumento da participação de militares junto a esses conselhos, em detrimento de servidores públicos civis. 
HISTÓRICO
2.	A representação traz, de início, um breve resumo da atuação do representante como membro do Parquet especializado, no que diz respeito a representações de sua autoria - TC Processo 014.316/2021-8 e Processo 014.564/2021-1-, nas quais questiona a regularidade da Portaria SGP/SEDGG/ME 4.975/2021, por esta ter promovido a extensão aos militares que exercem cargo em comissão, cargos ou empregos públicos, cargos eletivos ou que se encontrem na situação prevista no art. 11, da Emenda Constitucional 20, de 15/12/1998 [que versa sobre acumulação de proventos de aposentadoria com a remuneração de cargo, emprego ou função pública, conforme dispõe art. 37, § 10, da CF/1988] da aplicação de regra no sentido de que o limite de que trata o art. 37, inciso XI, da Constituição Federal de 1988 [que fixa o teto remuneratório para agentes públicos] deverá então incidir isoladamente em relação a cada um dos vínculos remuneratórios (peça 1, p. 1-4) . É de se esclarecer que o TC Processo 014.316/2021-8 ainda está em curso no TCU e que o TC Processo 014.564/2021-1 foi apensado ao primeiro.
3.	Após, em síntese, o representante colaciona diversas matérias jornalísticas e de veículos de informação, que relatam o excessivo pagamento de jetons [valores pagos a agentes públicos em face de participação em órgãos de deliberação coletiva] para militares, e, ainda, de que está ocorrendo o incremento percentual de pagamento de jetons aos militares - 4,5% -, enquanto que o percentual desta vantagem paga ao pessoal civil caiu em 8% (peça 1, p. 4-8) .
4.	Por último, o membro do Parquet especializado destaca novamente o seu posicionamento contrário a Portaria SGP/SEDGG/ME 4.975/2021, ressaltando que atualmente advém crescente participação de militares da ativa e da reserva em cargos civis, e que a remuneração de alguns desses militares está sendo inflada, em número cada vez mais crescente, em face de recebimento de jetons, em detrimento de servidores civis, sendo que a participação destes últimos junto aos conselhos vem sendo reduzida (peça 1, p. 8-10) . Ao final, o representante requer o seguinte (peça 1, p. 10) :
Ante o exposto, este representante do Ministério Público junto ao Tribunal de Contas da União, com fulcro no artigo 81, inciso I, da Lei 8.443/1992, e nos artigos 237, inciso VII, e 276, caput, do Regimento Interno do TCU, aprovado pela Resolução 155/2002, requer ao Tribunal, pelas razões acima aduzidas, que conheça desta representação para que, no cumprimento de suas competências constitucionais de controle externo de natureza contábil, financeira, orçamentária, operacional e patrimonial da Administração Pública Federal, decida pela adoção das medidas necessárias a determinar, cautelarmente, a suspensão de novas nomeações de militares junto aos conselhos de administração de empresas estatais, empresas e bancos públicos e entidades governamentais, até que o Tribunal avalie o aumento da participação de militares junto a esses conselhos, em detrimento de servidores públicos civis. 
EXAME DE ADMISSIBILIDADE
5.	As representações são examinadas pelas unidades técnicas, que analisam se estão presentes os requisitos de admissibilidade constantes dos arts. 235 e 237 parágrafo único do Regimento Interno do TCU. Nota-se que a representação foi elaborada por legitimado para tanto (art. 237, inciso VII do Regimento Interno do TCU) , versa acerca de matéria de competência do Tribunal, considerando que se refere a administrador ou responsável sujeito a sua jurisdição e, ainda, foi redigida em linguagem clara e objetiva, contendo a qualificação do representante.
6.	O exame de admissibilidade deve abordar também a existência de interesse público no trato da suposta ilegalidade apontada, bem como verificar a suficiência dos indícios, nos termos do art. 103, § 1º, da Resolução-TCU 259/2014.
7.	No tocante ao interesse público, entende-se que este se faz presente, em razão de a matéria tratar de assuntos sobre despesa de pessoal na Administração Pública Federal, considerando que ocorrendo irregularidade no consentimento de parcelas e de vantagens a servidores e agentes públicos, além de provocar dano ao erário, coloca em xeque a respeitabilidade do bom emprego dos recursos do Estado.
8.	Todavia, no que diz respeito aos indícios que foram carreados aos autos, pede-se vênias ao representante para entender que eles não são suficientes para serem tratados em um processo fiscalizatório de representação. A exordial não trouxe elementos a demonstrar que os fatos relatados violaram o Direito ou algum comando normativo específico.
9.	 Nesse sentido, o TCU vem decidindo pelo não conhecimento de representação que não está acompanhada de indícios de ilicitudes concernentes aos fatos que são noticiados e que não reportam a ocorrência de irregularidades com recursos federais em período certo e determinado, como pode ser observado do que foi proferido no Acórdão 2714/2019-TCU-Plenário, de relatoria do Ministro Benjamin Zymler.
10.	Ademais, é de se notar ainda que, ao final de seu pedido, o membro do Parquet especializado requer ao Tribunal de Contas da União que "avalie o aumento da participação de militares junto a esses conselhos, em detrimento de servidores públicos civis", procedimento que requer uma outra ação de controle mais ampla para assim proceder, a exemplo de auditoria, em cujo rol de legitimados o representante não se encontra, conforme se depreende da inteligência do art. 71, inciso IV da Constituição Federal, arts. 41, inciso II, 80 e 81 da Lei 8.443/1992, e arts. 1º, inciso II, e 230 do Regimento Interno do TCU.
11.	Desse modo, pelos motivos até aqui que expostos, entende-se que a presente representação não deva prosperar, haja vista que não foram satisfeitos os requisitos de admissibilidade previstos nos arts. 235 e 237 parágrafo único do Regimento Interno do TCU e no art. 103, § 1º da Resolução-TCU 259/2014, restando consequentemente prejudicado o pedido para a adoção de medida cautelar para suspender novas nomeações de militares junto aos conselhos de administração de empresas estatais, empresas e bancos públicos e entidades governamentais, por também não preencher os requisitos fixados no art. 276 do Regimento Interno do TCU.
CONCLUSÃO
12.	A avaliação da representação lavrada pelo Subprocurador-Geral do Ministério Público junto ao Tribunal de Contas da União apontou para o não preenchimento dos requisitos de admissibilidade dispostos nos arts. 235 e 237 parágrafo único do Regimento Interno do TCU e art. 103, § 1º, da Resolução-TCU 249/2014, considerando que não foram carreados ao processo indícios necessários para se confirmar a prática de irregularidade do suposto pagamento excessivo de jetons aos militares em comparação ao que é pago aos servidores civis.
13.	Desse modo, sugere-se o seu não conhecimento e o respectivo arquivamento, com fulcro no art. 105, da Resolução-TCU 259/20214, restando assim por prejudicado o pedido para a concessão de medida cautelar para suspender novas nomeações de militares junto aos conselhos de administração de empresas estatais, empresas e bancos públicos e entidades governamentais.
PROPOSTA DE ENCAMINHAMENTO 
14.	Ante todo o exposto, submetem-se os autos à consideração superior, sugerindo o envio ao gabinete do Exmo. Relator Raimundo Carreiro, com as seguintes propostas:  
a) não conhecer da presente representação, pois não satisfeitos os requisitos de admissibilidade previstos nos arts. 235 e 237 parágrafo único do Regimento Interno do TCU e no art. 103, § 1º da Resolução-TCU 259/2014, em razão da insuficiência de indícios de irregularidade para se confirmar a prática de irregularidade do suposto pagamento excessivo de jetons aos militares em comparação ao que é pago aos servidores civis;
b) arquivar o presente processo, informando ao representante da decisão que vier a ser proferida, com fulcro nos arts. 105, da Resolução-TCU 259/2014 e 169, inciso II do Regimento Interno do TCU." (Grifos conforme original) 
2.	É o relatório.

não há

Não atuou.

REPRESENTAÇÃO. QUANTIDADE DE SERVIDORES PÚBLICOS MILITARES INDICADOS PARA CONSELHOS DE ADMINISTRAÇÃO DE ESTATAIS. AUSÊNCIA DE INDÍCIOS DE ILEGALIDADE OU IRREGULARIDADE A ATRAIR A COMPETÊNCIA DO TCU. NÃO CONHECIMENTO. CIÊNCIA. ARQUIVAMENTO.

REPRESENTAÇÃO (REPR)

Secretaria de Fiscalização de Integridade de Atos e Pagamentos de Pessoal e de Benefícios Sociais (Sefip).

Relato o presente processo em razão da Lista de Unidades Jurisdicionadas do biênio 2021-2022.
2.	Trata-se de representação formulada pelo Ministério Público junto ao TCU, em atuação do Subprocurador-Geral Lucas Rocha Furtado, por meio da qual requer a adoção de "medidas necessárias para determinar, cautelarmente, a suspensão de novas nomeações de militares junto aos conselhos de administração de empresas estatais, empresas e bancos públicos e entidades governamentais, até que o TCU avalie o aumento da participação de militares junto a esses conselhos, em detrimento de servidores públicos civis".
3.	O representante arguiu que é crescente o número de servidores públicos militares indicados para conselhos de administração de empresas estatais, empresas e bancos públicos e entidades governamentais. Destacou, ademais, que "as remunerações de alguns desses militares estão sendo infladas, em número cada vez maior, pelo recebimento de jetons, em detrimento de servidores civis, cuja participação junto aos conselhos vem sendo reduzida".
4.	A Sefip, após exame técnico dos autos, propôs não conhecer da representação por entender ausentes indícios de irregularidade e ilegalidade.
5.	Razão assiste à unidade técnica. Vejamos.
6.	Nos termos dos arts. 235 e 237 do Regimento Interno deste Tribunal, e do art. 103, § 1º, da Resolução - TCU 259/2014, são requisitos de admissibilidade de representação, dentre outros, a apresentação de indícios suficientes da ocorrência das irregularidades arguidas.
7.	Como bem destacado pela Sefip, não consta da representação indício concreto da ocorrência de dano ao erário ou de irregularidade no alegado crescimento do número de servidores militares indicados para conselhos de administração de empresas estatais.
8.	Com efeito, não há vedação legal à indicação de servidores militares como membros dos aludidos órgãos.
9.	Posto isso, não conheço da representação.
10.	Ante o exposto, acolho a instrução da unidade técnica, cujas conclusões integram as presentes razões de decidir, e VOTO no sentido de que seja adotado o Acórdão que ora submeto a este Plenário.
TCU, Sala das Sessões, em 15 de setembro de 2021.
RAIMUNDO CARREIRO 
Relator